最高法院刑事判決　　　　　　　　　　　　　　　八十六年度台上字第五○五五號
　　上訴人　台灣高等法院檢察署檢察官
　　被　告　甲○○
　　　　　　乙○○
右上訴人因被告等殺人未遂案件，不服台灣高等法院中華民國八十五年六月四日第二
審更審判決（八十五年度上更(一)字第三六○號，起訴案號：台灣基隆地方法院檢察署
八十三年度偵字第二九六三、三○七二號），提起上訴，本院判決如左：
    主  文
原判決撤銷，發回台灣高等法院。
    理  由
本件原判決認定被告甲○○居住在基隆市○○街八十九巷三十六號，被告乙○○為其
房客。與告訴人呂玉蘭、張秋男、張美鳳母子毗鄰而居，為甲○○在屋側搭蓋棚架影
響呂玉蘭等人進出事，雙方迭生爭執。民國八十三年八月三十日二十二時許，甲○○
返家見其棚架浪板及鐵管遭人毀壞，認係呂玉蘭等人所為，竟於同日二十二時三十分
許，與乙○○基於共同傷害呂玉蘭家人之概括犯意聯絡，均知呂玉蘭住家之浴室、廁
所，與臥房、客廳非在同一房屋內，須打開後門，經過一通道始能至浴室及廁所之特
性，即由甲○○持木棍一支，乙○○持其所有鐵鋸一把，在呂玉蘭住宅後門暗處守候
。迨張美鳳欲往洗澡，張秋男欲上廁所，二人打開後門外出之際，乙○○即持鐵鋸先
往張美鳳身上砍，張秋男見狀推開張美鳳，而張秋男因推開張美鳳，使其自身承受
曾信男所揮砍之一刀，致肩部受傷。乙○○見未砍中張美鳳，復轉向張秋男揮砍第二
刀，張秋男閃避不及，右肩又受傷，計受有右肩兩處裂傷（一點五×一公分及二點五
×一公分），右手指瘀傷。張秋男負傷後，即撿拾地上空心鐵管抵抗，並與張美鳳退
回家中。詎乙○○仍持鐵鋸進入，甲○○則持木棍跟隨其後，口中並喊「給他死」、
「給他死」，張秋男見狀，乃持上開撿得之空心鐵管反擊，乙○○即持鐵鋸在張秋男
住宅客廳通道處砍中張秋男下巴受有深部刀撕裂傷十三×四×三公分，血流如注。張
美鳳報警求救，張秋男原持鐵管無法抵擋，乃抽出其房內床下所置拔釘用之鐵棒抵擋
，欲將被告等二人推出門外。嗣呂玉蘭聽見樓下叫喊聲音下樓見狀，即上前至後門處
協助張秋男抵抗。甲○○見呂玉蘭出現，亦本於前揭概括之傷害犯意，持木棍猛打呂
玉蘭，二人互相拉扯，致呂玉蘭受有下巴抓傷、右眼眶下瘀血、右手臂及手瘀血紅腫
、右下肢瘀血、頸部瘀血等傷害。呂玉蘭遂持家中木棍抵擋甲○○，二人邊打邊抵至
甲○○住處門口，張美鳳報警後見狀，即前往協助呂玉蘭捉住甲○○林棍，將甲○○
推開。而張秋男則將乙○○打出後門外，至門口轉彎處，乙○○復持不明物體丟張秋
男頭部，使張秋男頭部受挫傷，乙○○並跑至鄰人陳萬聰住處躲避，張秋男追至陳萬
聰住處外，因傷痛折返。案經張美鳳、呂玉蘭、張秋男及張秋男之妻李銘珠告訴等情
。因而撤銷第一審判決，改判論處被告等共同連續傷害人之身體之罪刑，固非無見。
惟查：(一)有罪之判決書，對於被告有利之證據不採納者，應於理由內記載其理由，刑
事訴訟法第三百十條第二款規定甚明。被告甲○○辯稱：伊與張美鳳因土地使用問題
發生口角，張美鳳遂找其兄張秋男及其母呂玉蘭前來助勢，張秋男即持鐵棍攻擊乙○
○，乙○○以鐵鋸抵擋。伊即跑回家中，係呂玉蘭、張美鳳持棒棍追打伊，迨鄰人王
榮洲出面勸阻，始行離去等語。被告乙○○辯稱：伊係當日返家後，見張秋男與甲○
○發生爭執，遂持鐵鋸防身，張秋男即持鐵棍毆打伊，伊以鐵鋸抵抗，並逃至陳萬聰
住處等語。而證人陳萬聰證稱：當時聽見外面很吵，乙○○跑進我家，手上未拿東西
，後面是張秋男手上拿鐵棍在追等語（見第一審卷第四八頁，原審上訴卷第三六頁反
面、三七頁）。證人即陳萬聰之妻陳李敏證稱：當時見乙○○手上沒拿東西突然跑進
我家，張秋男隨後追來等語（見原審上訴卷第四四頁，偵字第三○七二號卷第二七頁
）。另證人王榮洲證稱：當時見到呂玉蘭、張美鳳拿木棍打甲○○，甲○○未拿東西
，我即前往將呂玉蘭、張美鳳拉開等語（見偵字第三○七二號卷第二六頁反面、原審
上訴卷第三七頁）。核與被告等二人所辯情節若合符節，則被告等所辯似非毫無根據
，此項有利於被告等之證據，何以不予調查採取？原判決並未加以說明，尚屬違誤。
(二)判決所載理由矛盾者，其判決當然為違背法令，刑事訴訟法第三百七十九條第十四
款定有明文。本件原判決事實謂張秋男被乙○○持鐵鋸砍傷肩部二刀後，即撿拾地上
空心鐵管抵抗，並與張美鳳退回家中，乙○○、甲○○仍分持鐵鋸、木棍隨後進入，
乙○○又持鐵鋸砍中張秋男下巴，致張秋男下巴受深部刀撕裂傷十三×四×三公分。
張美鳳報警求救，而張秋男原持鐵管無法抵擋，乃抽出房內床下拔釘用之鐵棒抵擋，
欲將被告二人推出門外。呂玉蘭見狀亦協助抵擋，並於甲○○持木棍打傷其後，持木
棍抵擋，張美鳳亦協助捉住甲○○木棍，將甲○○推開云云。如果所認無誤，似係指
本件僅為被告等對張秋男、呂玉蘭等之共同傷害行為，張秋男、呂玉蘭等之持鐵管、
鐵棒、木棍抵擋，乃出於防衛，並非與被告等互毆之情形。但其判決理由謂當時被
告等與告訴人呂玉蘭、張秋男等人分持木棍、鐵鋸及鐵管追擊互毆云云，則指本件係
被告等與告訴人等雙方互毆之情事。與事實所認定者顯不一致，則原判決不無認定事
實與所載理由互相矛盾之違法。(三)按殺人與傷害之區別，應以加害人有無殺害被害人
之犯意為斷，不以加害人持何種器械為認定依據。又持鐵鋸猛砍或以木棍猛擊人之要
害部位，均足以致人於死，為一般所認知。本件被告等二人，係分持鐵鋸、木棍揮砍
毆打告訴人張秋男、呂玉蘭，致告訴人等受上開傷害，張秋男之下巴更受深部刀撕裂
傷長達十三公分、深及四公分，證人即醫師林慶豐亦證稱：若傷到頸部動脈有可能致
命等語（見原審卷第四九頁反面）。足見持鐵鋸、木棍砍擊告訴人等，並非不能置人
於死地。原判決僅謂被告等僅分持木棍及鐵鋸砍擊告訴人，被告等所辯：無殺人犯意
等語，尚可採信云云，但何以持木棍或鐵鋸砍擊告訴人等，不足以致人於死？其所憑
之證據何在？並未加以說明，亦有認定事實不憑證據之違法。檢察官上訴指摘原判決
不當，非無理由，應認仍有發回更審之原因。
據上論結，應依刑事訴訟法第三百九十七條、第四百零一條，判決如主文。
中      華      民      國    八十六    年      八      月    二十二    日
                              最高法院刑事第十庭
                                  審判長法官  吳  雄  銘
                                        法官  池  啟  明
                                        法官  陳  宗  鎮
                                        法官  石  木  欽
                                        法官  楊  文  翰
      右正本證明與原本無異
                                              書  記  官
中      華      民      國    八十六    年      八      月    二十八    日
